【裁判字號】    88,重上更(六),217
【裁判日期】    890427
【裁判案由】    侵占等
【裁判全文】
臺灣高等法院刑事判決                      八十八年度重上更(六)字第二一七號
    上  訴  人  台灣桃園地方法院檢察署檢察官
    上  訴  人
    即  被  告  乙○○
    選任辯護人  孫天麒
右上訴人，因被告侵占案件，不服台灣桃園地方法院，八十年度訴字第一０九號，中
華民國八十年十二月三十一日第一審判決（起訴案號：台灣桃園地方法院檢察署七十
九年度偵字第三三０、三三０二、四七三０號）提起上訴，經判決後，由最高法院第
六次發回更審，本院判決如左：
    主      文
原判決關於乙○○部分撤銷。
乙○○共同連續意圖為自己不法之所有，而侵占對於業務上所持有之物，處有期徒刑
壹年，減為有期徒刑陸月。
    事      實
一、乙○○係桃園縣龍潭鄉「黃梅生祭祀公業」派下員，因該祭祀公業乏人管理，致
    公業名下之不動產因未繳交稅款，屢遭法院查封拍賣，其派下員為恐祖產流失，
    乃於民國（下同）七十二年十一月二十五日召開派下員大會，推選乙○○出任祭
    祀公業之管理人，積極處理祭祀公業名下財產。嗣因該「黃梅生祭祀公業」派下
    人員人數眾多，召開派下員會議不易，故在未得派下員大會全體決議之情況下，
    即推舉十五位派下員代表向桃園縣龍潭鄉公所申請准予成立「黃梅生祭祀公業」
    之核備，嗣因其他派下員異議，故乃再增加九位派下員，共同代表「黃梅生祭祀
    公業」申請由乙○○擔任管理人，提出申請並公告在案，嗣經桃園縣龍潭鄉公所
    於七十四年三月二十日，以七十四年民字第三二八八號函准予核備。惟在該祭祀
    公業未經核備前，乙○○即以祭祀公業管理人之身分，於七十三年十月二十日，
    代表祭祀公業與太平洋建設股份有限公司（下稱太平洋公司）簽訂合作興建房屋
    契約書（下稱合建契約），將該祭祀公業名下所有位於桃園縣龍潭鄉○○○段四
    方林小段第一五五地號等四十七筆土地（詳如附表一所載），提供與太平洋公司
    合建房屋，期間太平洋公司乃於七十三年十月二十四日，依約支付乙○○合建房
    屋第一期保證金新台幣（下同）八百萬元，扣除印花稅三萬二千元後，實付七百
    九十六萬八千元，惟於訂約後，雖因「黃梅生祭祀公業」之部分派下員反對該合
    建契約，但原有合建契約並未解除，其間經派下員協議後，又決議將該四十七筆
    土地以公開招標方式尋找合建對象，公開招標後由徐逢章得標，雙方乃簽訂合建
    契約乙份，約定土地增值稅依照政府有關法令規定辦理繳納（即由賣方祭祀公業
    負擔全部增值稅），後復因部分派下員對徐逢章進行徵信結果，發覺其資力不足
    反對與徐逢章合建，遂再協商由太平洋公司承受該合建契約，同時於七十四年十
    月三十一日在聯合法律事務所成立協議書追認乙○○前此代表祭祀公業與太平洋
    公司簽訂之合建契約及已繳交祭祀公業之第一期保證金八百萬元（實付七百九十
    六萬八千元）仍然有效，詎乙○○竟於該期間內，意圖為自己不法之所有，基於
    概括犯意，於七十四年六月十三日，將上開七百九十六萬八千元保證金中之四百
    萬元列入該祭祀公業「辦理公業費用」後，予以侵占入己，餘款三百九十六萬八
    千元，則遲至七十四年六月十三日，始於扣除已支付之代書費用五十一萬五千元
    後列帳。
二、依前開「黃梅生祭祀公業」與太平洋公司簽訂之合建契約約定，「黃梅生祭祀公
    業」於契約成立後，應將太平洋公司於合建後所可分得之十五筆土地（詳如附表
    一打  部分所示）所有權，移轉登記為太平洋公司所有，所生之土地增值稅則由
    雙方各負擔一半，故該祭祀公業乃於七十五年三月間，將前開十五筆土地依約移
    轉為太平洋公司所有，太平洋公司亦依約繳納其所應負擔之半數土地增值稅五百
    三十一萬五千一百五十四元（土地增值稅共計一千零六十三萬零三百零八元），
    然因該祭祀公業無現款可供繳納應負擔之半數增值稅五百三十一萬五千一百五十
    四元，遂協商由太平洋公司先行墊付該款，再由太平洋公司自其應繳交祭祀公業
    之第二期保證金一千九百萬元項下扣除抵銷，迨七十五年四月間某日，太平洋公
    司於扣除印花稅七萬六千元及代墊之土地增值稅五百三十一萬五千一百五十四元
    後，將第二期保證金餘額一千三百六十萬八千八百四十六元交付乙○○，詎乙○
    ○竟以藉詞該土地增值稅應由祭祀公業全額負擔為由，將半數土地增值稅共五百
    三十一萬五千一百五十四元，除將其中之一百十萬元支付予代表太平洋公司為介
    紹人之邱清賢為仲介費用外，餘款四百二十一萬五千一百五十四元，則與代表「
    黃梅生祭祀公業」為介紹人之派下員黃永錠、黃盆秀二人，共同予以侵占入已，
    得手後，乙○○乃簽發其妻何秀春為發票人，桃園縣中壢市農會第一八三八三一
    號、七十五年五月二十七日期、面額二百八十一萬元之支票予黃永錠、黃盆秀二
    人收執，嗣由黃盆秀提示後二人朋分花用。迄七十九年六月二日，乙○○在其所
    召開之「黃梅生祭祀公業」派下員臨時會上，提出該祭祀公業七十四年至七十八
    年間之「收支經費明細帳表」報告時，因該祭祀公業現有之公款金額，較其提出
    之「收支經費明細帳表」上所載之現金結餘金額短少一百九十六萬五千六百四十
    元，嗣經派下員追查下，始發覺已遭乙○○於七十八年一月二十六日予以侵占後
    ，供其私人花用淨盡。
三、嗣「黃梅生祭祀公業」與太平洋公司合建之前開土地，因部分屬政府所興建之北
    部第二高速公路之用地，於七十八年間為政府依法徵收，致使合建房屋案無法繼
    續進行，乙○○乃代表祭祀公業與太平洋公司解除契約，太平洋公司乃依約將該
    祭祀公業前所移轉登記為其所有之桃園縣龍潭鄉○○○段第一五六－二號等土地
    十二筆（詳如附表二所載，其中三筆已被徵收）返還，惟因該十二筆土地部分係
    由佃農藍清吉、楊兆萬、楊兆祥及派下員黃永蕃等從事耕作，「黃梅生祭祀公業
    」為解決該問題，乃於七十七年十一月二十七日召開派下員會議決議，佃農佃權
    部分耕地之權益，擬依法院判決以耕作面積三分之一為補償，乙○○竟基於同前
    侵占保證金現款之概括犯意，與黃添秀（已於民國八十七年十二月七日死亡) 、
    黃盛燈（已經判處罪刑確定）共同意圖為自己不法之所有，先由黃添秀於七十八
    年六月十八日與佃農（即依三七五減租條例成立租約之佃農）藍清吉簽訂權利讓
    渡書，低價承受藍清吉之補償土地權，再於同年八月七日，與實際耕作祭祀公業
    土地之派下員黃永蕃訂立權利讓渡契約書，低價買受黃永蕃之補償土地權，復在
    該權利讓渡契約書內虛列黃永蕃未耕作之同地段第一五五地號土地，以增加其取
    得之權利範圍；黃盛燈則於同年六月二十四日，以同一方法與佃農楊兆萬、楊兆
    祥訂立權利讓渡書，低價取得其二人之補償土地權，乙○○旋依黃添秀、黃盛燈
    前開權利讓渡書所載之權利範圍，私自決定依前開派下員會議之決議，及耕地三
    七五減租條例有關終止租約時應賠償佃農終止租約依公告土地現值減除土地增值
    稅後餘額三分之一之規定，委託不知情之土地代書呂芳榮，將上開已信託登記在
    渠三人名下所共有之桃園縣龍潭鄉○○○段四方林小段第一五八之四、一五八之
    八、一五八之十、一五八之十三及一五八之二十等五筆土地，明知為不實之事項
    ，基於概括犯意，向桃園縣大溪地政事務所辦理分割登記，虛以買賣或贈與為原
    因，先後於附表三所載時間移轉登記為黃盛燈、黃添秀及黃盛燈所指定之親戚徐
    煥土等人所有（詳如附表三所載），致使大溪地政事務所承辦公務人員，將該不
    實之事項登載於職務上所掌之土地登記簿上，足以生損害於「黃梅生祭祀公業」
    全體派下員及大溪地政事務所對地政管理之正確性，虛偽假藉供耕地三七五減租
    條例所規定之補償，以掩人耳目，加以侵占入已，迨七十九年六月間，該祭祀公
    業召開派下員大會時，始為甲○○等人發覺上情而查獲。
四、案經黃梅生祭祀公業派下員丁○○、己○○、丙○○、戊○○、甲○○訴由法務
    部調查局桃園調查站報請台灣桃園地方法院檢察署檢察官偵查起訴。
    理  由
一、訊據上訴人即被告乙○○矢口否認有何業務侵占犯行，辯稱：伊擔任「黃梅生祭
    祀公業」管理人，係經公業派下員代表大會推舉，當時開辦費四百萬元係由伊設
    法籌措，並自負盈虧，其後伊與太平洋公司洽談合建事宜，並於七十三年十月二
    十四日，由太平洋公司支付八百萬元第一期保證金，於扣除印花稅三萬二千元後
    ，實收七百九十六萬八千元，同時亦由其與黃永錠、黃盆秀等人，各提出個人所
    有不動產設定總額八百萬元之抵押權予太平洋公司，約定如將來合建不成時，該
    保證金應歸還太平洋公司，在確定祭祀公業同意與太平洋公司合建前，該保證金
    不能認係祭祀公業所有之財產，其持有自己之財產，並無侵占之可言。另太平洋
    公司於七十五年四月十五日退補之五百三十一萬五千一百五十四元之土地增值稅
    ，其於同年四月十八日及五月二十六日計支付邱清賢一百十萬元仲介費，支付黃
    永錠二百八十一萬、黃盆秀一百四十萬六千元之交際費，亦未加以侵占。至帳目
    與結餘現金短缺一百九十六萬五千六百四十元部分，係因帳目保管改由黃盛燈負
    責，及黃添秀、黃盛燈借款未全數歸還，不足部分已由伊墊付，伊於七十九年六
    月二日發現帳目有不明之處，乃備妥一百九十餘萬元擬於同年月十日再行提出審
    查確定後，移交下任管理人，惟因該日發生鬥毆，新任管理人亦未選出而作罷。
    再者，因祭祀公業之土地被徵收，不得不與太平洋公司解除合建契約，並由太平
    洋公司將先前已移轉之土地返還，惟當時向龍潭地政事務所瞭解結果，因祭祀公
    業之土地不得增加，如登記為伊管理人名義，或登記為人數眾多之派下員名義，
    均有困難，為早日取回該土地，故由三房代表決定由伊、黃盛燈、黃添秀三人出
    名為信託登記，亦未共同侵占前開土地，至伊後來依據黃添秀、黃盛燈與藍清吉
    、黃永蕃、楊兆萬、楊兆祥等人訂立之權利讓渡書所載，本於集中分配，並儘速
    將太平洋公司返還之土地分割，以「現耕地」分配予佃農之原則，將佃農應分得
    之土地分予取得讓渡權利之黃添秀、黃盛燈二人，並無何不公之處，未與黃添秀
    、黃盛燈共同侵占，又上述土地一直都是佃農使用，並無所謂占有可言，亦即無
    易持有為所有等語。
二、經查：
  (一)被告乙○○確曾以「黃梅生祭祀公業」管理人身分，於七十三年十月二十日，與
    太平洋公司訂立合作興建房屋契約書乙份，由「黃梅生祭祀公業」提供如附表（
    一）所示之土地，與太平洋公司合建房屋等情，業據被告乙○○、黃添秀生前、
    證人甲○○、黃永錠、黃盆秀、邱清賢等供明在卷，並有合作興建房屋契約書一
    紙附卷可按，而前開提供合建如附表（一）所示之土地，均係「黃梅生祭祀公業
    」所有，太平洋公司在該土地上合建房屋，為保障「黃梅生祭祀公業」之權益，
    乃約定由太平洋公司為履行契約提供合建保證金供該祭祀公業之擔保，故太平洋
    公司乃於七十三年十月二十四日，依約先行支付已經該祭祀公業選任為管理人之
    被告乙○○保證金八百萬元（扣除印花稅三萬二千元後實付七百九十六萬八千元
    ），雖當時「黃梅生祭祀公業」申請設立登記乙案，尚未經桃園縣龍潭鄉公所准
    予核備，惟嗣後雙方已同意由太平洋公司承受該祭祀公業另與徐逢章簽訂之合建
    契約（如後述），並追認前開「黃梅生祭祀公業」與太平洋公司簽訂之合建房屋
    契約書之效力，業據被告乙○○之辯護人於本院前審調查時供明（見本院八十四
    年重上更三字第一０三號卷一第一四０頁反面），且有協議書在卷足稽，(見
    原審卷第２２９頁)，雖此一追認係在七十四年十月三十一日，然太平洋公司所
    交付被告乙○○之七百九十六萬八千元保證金，原既約定由太平洋公司為履行契
    約提供合建保證金供該祭祀公業之擔保，其雙方之合建契約既未解除或終止，該
    筆款項將來應歸還或沒收仍未確定，但該筆款項自始為祭祀公頁所有，應可認定
    ，雖當時「黃梅生祭祀公業」申請設立登記乙案，尚未經桃園縣龍潭鄉公所准予
    核備，但雙方之契約既未解除或終止，亦不影響其合建契約之效力，惟嗣後雙方
    已同意由太平洋公司承受該祭祀公業另與徐逢章簽訂之合建契約（如後述），並
    追認前開「黃梅生祭祀公業」與太平洋公司簽訂之合建房屋，亦使原有契約繼續
    延續其效力而已，被告乙○○持有該款，自始既應認係為「黃梅生祭祀公業」而
    持有甚明。又被告乙○○既係「黃梅生祭祀公業」之管理人，其為促成與太平洋
    公司合建契約之順利完成，雖在「黃梅生祭祀公業」未經桃園縣龍潭鄉公所核備
    前，縱曾與黃永錠、黃盆秀共同提供渠等之不動產，為擔保契約之履行而設定抵
    押權予太平洋公司，然此乃其克盡祭祀公業管理人之責，且為保障契約之履行所
    為與太平洋公司約定行為，渠等當時既同意為之，縱渠等日後因此而受有損害，
    亦僅係得否請求祭祀公業予以賠償之問題，究難因此即謂該太平洋公司交付之七
    百九十六萬八千元合建保證金即係被告乙○○所有，而與「黃梅生祭祀公業」無
    關；況依該祭祀公業歷次之派下員會議，均無同意乙○○可將該筆保證金據為己
    有而不需具任何憑據之紀錄。又該祭祀公業之管理委員會，曾於七十四年九月十
    二日決議，將該筆保證金中之四百萬元撥付管理人乙○○供為專案辦理公業各種
    費用使用，俟該祭祀公業土地合建全部完成後，再由祭祀公業管理人向管理委員
    會公佈該筆費用支用情形（見原審卷第二六九頁），益見該筆保證金確為「黃梅
    生祭祀公業」所有，祭祀公業管理人負有依法動支該費用及公佈費用支用之責，
    亦無疑議。又被告乙○○雖曾於七十四年六月十三日，在派下員黃煥梁等人見證
    下，將該四百萬元保證金列帳供為專案辦理公業費用（見乙○○於原審提出之被
    證十八），復有告訴人甲○○提出之該祭祀公業經費明細表影本乙份在卷可稽（
    見本院上揭重上更三卷二第二二八頁），然被告乙○○縱曾將該筆款項入帳，惟
    迄被告乙○○卸任「黃梅生祭祀公業」管理人至今，其均不能提出該款支用之詳
    細帳目供全體派下員大會審核，且依告訴人甲○○提出由被告乙○○製作之該祭
    祀公業經費明細表上所載（乙○○亦自承該明細為其所載），該祭祀公業之第一
    筆支出款項即為該筆四百萬元辦理公業經費（依會計原理實應為收入），而該筆
    經費如支出，在該經費明細表上則均付之闕如，益徵被告乙○○雖有將該四百萬
    元入帳，惟其於入帳後，已經將該款侵占入已，殊屬顯然。果被告乙○○未將該
    款侵占入已，為何其於八十年一月十八日與該祭祀公業新任之管理人甲○○所書
    立之協議書（見偵查卷二第二八五頁以下）上同意將該四百萬元返還於「黃梅生
    祭祀公業」？其辯稱謂未侵占該款，孰能置信？又被告乙○○自七十三年十月二
    十四日，收取太平洋公司交付之前開合建保證金後，除將其中四百萬元侵占入己
    外，其餘之三百九十六萬八千元，僅於七十三年十月三十一日、七十四年一月二
    十三日、七十四年三月二十九日，分三次支付代書代辦手續費共計五十一萬五千
    元外，其餘三百四十五萬三千元，乙○○則遲至七十四年六月十三日始將該款列
    帳，亦有該經費明細表可按，亦可為被告乙○○有藉故遲延入帳，使帳面混雜而
    遂其侵占四百萬元之佐證。被告一再抗辯：「1.該筆款項係由其與黃永錠、黃盆
    秀等人各提出個人所有不動產設定總額八百萬元之抵押權予太平洋公司，約定如
    將來合建不成時，該保證金應歸還太平洋公司，在確定祭祀公業同意與太平洋公
    司合建前，該保證金不能認係祭祀公業所有之財產，其持有自己之財產，並無侵
    占之可言。2.黃永錠曾證稱其與被告等三人提供自己的房子設定抵押權向太平洋
    公司借了八百萬元。」雖提出合作興建房屋契約書（契約書上係以公業管理人即
    被告乙○○身份簽訂合建契約書其上僅有被告之私章而無公業之大印）及建築改
    良物登記簿謄本乙份（所有權人何秀春─乙○○之妻，設定最高限額抵押權四百
    萬元）暨收據一紙為證，但此係因公業無法提供土地為合建之擔保故由被告提供
    自己之房屋及土地設定抵押權予太平洋公司，況1.若被告認該八百萬元係以自己
    財產換得，何以於黃煥樑等人見證簽立入帳記錄當時，被告並未爭執，仍允將該
    四百萬元列入為辦理公業之經費？2.若被告認其係有權持有該四百萬元，則依當
    時提供土地設定抵押權者並非僅有被告一人，尚包括黃盆秀及黃永錠等二人，何
    以該二人並未自該八百萬元中持有現金？而僅有被告一人持有？3.況若該八百萬
    元係借支款項，則依當時雙方正進行合建事宜等情觀之，太平洋公司亦應係以公
    業名義借支，僅係以被告乙○○等三人所有土地提供擔保，是該筆款項既為公業
    所貸，則應為公業所有，被告乙○○既為公業管理人，對該事宜應知之甚詳。4.
    另太平洋公司既曾於合建計畫無法完成之時退還三千多萬元之『合建保證金』（
    其中包含前所交付之八百萬元），即表示其前所交付者並非『借支款項』而確係
    『合建保證金』《參見附件一，上訴卷第二二九頁及反面》。由此足見被告所為
    之前開抗辯不足採信。４被告侵占此四百萬元之時間，依其所顯露於外表的應是
     於七十四年六月十三日，將上開七百九十六萬八千元保證金中之四百萬元列入
    該祭祀公業「辦理公業費用」，可認定是被告起意侵占入己，其原先持有該七百
    九十六萬八千元，在祭祀公業追認契約之前，仍是為該祭祀公業持有有如前述不
    因侵佔在前追認在後而受影響。
(二)又太平洋公司於七十五年四月支付「黃梅生祭祀公業」之第二期合建保證金一千
    九百萬元，扣除印花稅七萬六千元後，實付一千八百九十二萬四千元，嗣再扣除
    太平洋公司代墊應由祭祀公業支付之土地增值稅五百三十一萬五千一百五十四元
    （見偵查卷二第二八二頁及本院更二卷太平洋公司函），被告乙○○竟以祭祀公
    業應負擔全部一千零六十三萬零三百零八元土地增值稅為詞，將半數之土地增值
    稅額五百三十一萬五千一百五十四元，除付予代表「黃梅生祭祀公業」之介紹人
    邱清賢一百十萬元仲介費外，其餘四百二十一萬五千一百五十四元，則私下與代
    表「黃梅生祭祀公業」為介紹人之派下員黃永錠、黃盆秀共同予以侵占入已，得
    手後，乙○○乃簽發其妻何秀春為發票人，桃園縣中壢市農會第一八三八三一號
    、七十五年五月二十七日期、面額二百八十一萬元之支票予黃永錠、黃盆秀二人
    收執，嗣由黃盆秀提示後二人朋分花用等情，業據證人邱清賢於本院前審調查時
    供承其確有向乙○○先後拿取一百一十萬元等情（見本院上揭重上更三卷二第二
    五六頁及反面），證人黃盆秀、黃永錠二人於本院前審亦坦承確有向被告乙○○
    拿取該支票，嗣由黃盆秀提示等情不諱（見本院上述重上更三卷一第一九九頁反
    面、本院重上更三卷二第二一四頁至二一六頁反面），復有該支票影本乙份在卷
    可憑（見本院重上更三卷一第一八四、一八五頁），雖被告乙○○辯稱其交付黃
    永錠、黃盆秀二人之二百八十一萬元支票係供為渠二人之交際費云云，證人黃永
    錠亦供稱該款係佣金，證人黃盆秀亦陳稱該款為交際費等語，然被告乙○○於本
    院前審調查之前均一再陳稱該款係交付黃永錠為交際費，迨本院前審向桃園縣中
    壢市農會調取該支票影本後，發覺該支票實際之提示人為黃盆秀後，始改稱該款
    係交付黃永錠、黃盆秀二人中之一人為仲介費（見本院重上更三卷一第二００頁
    反面），所供南轅北轍，已見其所辯為虛妄，且經本院前審當庭質問為派下員之
    生前同案被告黃添秀，則供陳伊並不知該祭祀公業有支付交際費等情（見本院更
    三卷一第二００頁反面），嗣經本院前審就二百八十一萬元支票究係供何用途乙
    節質問證人黃永錠、黃盆秀結果，黃盆秀則供謂：「乙○○拿給黃永錠二百八十
    一萬去跟派下子孫交際，我並沒有拿到錢，我有在場，但沒有看到錢：：我事後
    聽黃永錠說交給他二百八十一萬元」、「是我和他（指黃永錠）太太及他人之中
    人費，因當時他手會發抖由我簽字，領了之後支票轉到他戶頭」等語（見本院更
    三卷一第一九九頁及反面、本院更三卷二第二一五頁及反面），證人黃永錠則供
    謂：「（二百八十一萬元）不是交際費。」、「是佣金，是二百八十一萬元，同
    意書起先寫二百七十二萬元，後來又寫二百八十一萬元，因為太平洋公司來合建
    ，後來沒有蓋成，和解有收回。」、「只有一筆二百八十一萬元，中人費與佣金
    不同，當時拿佣金乙○○很久才開票給我，因為太平洋公司建屋馬虎，所以才有
    佣金，要監視太平洋建屋，：：」等語（見本院更三卷二第二一五頁至二一六頁
    ），三人對該二百八十一萬元究係被告乙○○交予何人、由何人提示、該款究係
    交際費抑或佣金或中人費，所供莫衷一是，已見渠等所供為不實；再參酌證人黃
    盆秀於本院前審調查中復另供承被告乙○○曾交予二百五十萬元之佣金，由其與
    黃永錠平分，一人一百二十五萬元（見本院更三卷一第一九九頁反面），證人黃
    永錠亦供稱：「其有拿仲介費六十多萬元」、「：：是分批給我，共給我三百十
    萬元仲介費，不包在二百八十一萬元：：」等語（本院更三卷二第二一五頁及二
    一六頁反面），及證人黃永錠、黃盆秀於偵查中均所否認渠有向被告乙○○拿取
    交際費二百八十一萬元及一百四十萬元之交際費等情（見偵查卷二第二一三頁反
    面、第二一四頁、本院上訴卷第一一四頁），所供不惟前後不一，且於介紹之仲
    介佣金外，復有所謂之中人費、交際費，而對各該費用之金額紛陳雜列，無一相
    同，再參諸「黃梅生祭祀公業」與太平洋公司所簽訂之合建契約，其土地增值稅
    既約定由雙方各負擔一半，則太平洋公司於代墊應由公業負擔之一半土地增值稅
    後，已從應給付之第二期合建保證金一千九百萬元中扣除印花稅七萬六千元，於
    應付之一千八百九十二萬四千元下，再扣除五百三十一萬五千一百五十四元之代
    墊土地增值稅後交乙○○收受，而該合建保證金係應用於太平洋公司履約之保證
    ，於合建房屋建造完成後，依約應返還於太平洋公司，非可任意支用，且當時雙
    方簽訂之合建契約早已成立，此時殊無再與他人為此交際之必要，何來交付交際
    費之可言？況被告乙○○嗣於八十年一月十八日已與告訴人甲○○協議同意返還
    該款，有協議書影本在卷可稽，益徵被告乙○○所辯及證人黃盆秀、黃永錠所證
    ，均不足採信，被告乙○○應有與黃永錠、黃盆秀共同侵占該款，殊為明確。
  (三)七十九年六月二日及六月十日乙○○所提出之收支經費明細表與公款現金金額計
    相差一百九十六萬五千六百四十元部分，所短缺之金額，有乙○○七十九年六月
    二日、六月十日所提出之收支帳目、帳目移交明細表（見偵查卷宗三十二頁、第
    五十四頁）、桃園縣龍潭鄉農會龍農信字第二七六三號函所附之活期存款帳明細
    表（見偵查卷二第八三頁）、新竹區中小企業銀行龍潭分行竹企銀龍字第一五０
    九－一號函所附之帳目明細表（見偵查卷一第三一一頁）等附卷可稽。被告乙○
    ○亦供稱：帳目與現金差短缺一百九十六萬五千六百四十元之款項，係由其自公
    款中取出，準備移交，現放在家中藏置等語（見偵查卷二第一三五頁、第二二０
    頁），證人即乙○○之配偶何秀春則證稱：乙○○確於七十九年六月十日，將上
    開一百九十六萬餘元在家中交伊保管，並由伊存入乙○○經營之酩展工程顧問公
    司在中壢市農會信用部內之帳戶中，伊亦曾將之領出家用等語（見偵查卷二第二
    四三頁）；另己判刑確定之同案共同被告黃盛燈亦供稱：七十八年一月二十六日
    由其開始接管公業現金帳，其曾囑乙○○將該日以前之帳結清，乙○○就將一筆
    存在新竹企銀龍潭分行之二百零六萬零一百十元之存款取走等語（見偵查卷二第
    二四五頁），而該筆存款，即係現金與帳目中短缺之一百九十六萬餘元之款項，
    亦為乙○○所是認（見偵查卷二第二二一頁）。按該筆款項既係屬公業所有，被
    告乙○○於七十八年一月二十六日卻將該公款提出，未存入公業戶頭中，亦未交
    由新任之接管公帳管理人黃盛燈保管，反於七十九年六月十日辭卸公業管理人職
    務移交公業財產時，交由其配偶何秀春轉存入其私人經營之公司帳戶並由其妻何
    秀春任意領取做為家用，其有不法所有之意圖而加以侵占之犯行，甚為明確，否
    則其應於提出經費明細表時即刻加以說明，此從其於八十年一月十八日與甲○○
    所書立之協議書（見偵查卷二第二八五頁以下），願返還該筆款項，益可證明。
  (四)被告前開抗辯略謂：該部份係由其支付予邱清賢一百一十萬元之仲介費，支付黃
    永錠二百八十一萬元、黃盆秀一百四十萬六千元之交際費，其並未加以侵占云云
    雖提出１支票票根影本總計六紙（被告以其妻何秀春名義簽發予邱清賢與黃永錠
    ）。２中壢市農會函影本乙紙（證明被告以其七名義簽發二百八十一萬元之支票
    乙紙確係由黃盆秀提示兌現）。３證人黃盆秀之證言（臺灣高等法院八十四年重
    上更(三)第一○三號八十五年十月十四日訊問筆錄，證明黃盆秀確有承認收受仲介
    費一百二十多萬元）。４和解書影本乙紙（證明黃永錠前自公業管理人乙○○處
    收受之佣金二百八十一萬元，雙方和解同意將該筆款項交還祭祀公業）。５證人
    邱清賢之證言（高等法院八十四年中上更(三)第一○三號八十五年十一月十一日訊
    問筆錄），證明邱清賢確有自被告處拿佣金為證，黃盆秀與黃永錠等二人所收受
    二百八十一萬元部份究係中人費、仲介費、交際費或佣金？被告與該二人於偵審
    程序中之供稱莫衷一是（見本院前審判決書第一一頁至第一三頁），有如前述，
    不再贅述。若該筆款項確係仲介費或交際費，惟公業與太平洋公司間之合建計劃
    於七十八年間即因故無法繼續進行，當時被告即應主動要求黃盆秀等將該筆款項
    返還，何以至八十年一月十八日本案涉訟後始與甲○○協議返還該款（見本院前
    審判決書第一三頁）？由此足證被告所辯不足採信。
  (五)被告乙○○原以祭祀公業管理人之身分，於七十四年八月十五日與承租人楊兆萬
    、楊兆祥訂立協議書，復於七十四年九月二十七日與承租人藍朝全之繼承代表人
    藍添訂立協議書，約定本件房屋合建如無法於自前述協議書訂立時起一年六個月
    完工，該祭祀公業願依楊兆萬、楊兆祥、藍添等人所承租之耕地面積，扣除公共
    設施道路用地百分之三十土地，無償提供楊兆萬、楊兆祥、藍添等人登記取得所
    有權；於七十五年二月二日與土地使用權人即「黃梅生祭祀公業」派下員黃永蕃
    訂立協議書，約定終止租約並以祭祀公業之土地與人合建後分得之不動產或以金
    錢補償各協議書當事人，則於祭祀公業之土地因興建北部第二高速公路被徵收泰
    半，致無法進行合建房屋，而由乙○○代表祭祀公業與太平洋公司解除契約，並
    將原移轉太平洋公司之土地返還登記於被告乙○○、黃盛燈、黃添秀名下之情況
    下，原登記取得所有權及補償合建房屋之協議，勢必無法依約履行，詎黃添秀、
    黃盛燈竟另於七十八年六月十八日、同年八月七日、同年六月二十四日，分別與
    藍清吉、黃永蕃、楊兆萬、楊兆祥訂立權利讓渡書，受讓其等可補償土地之權利
    ，其中黃盛燈與楊兆萬、楊兆祥所訂立之權利讓渡書中，由黃盛燈受讓自楊兆萬
    、楊兆祥耕作權之龍潭鄉○○○段四方林小段第一五八之二八地號，早於七十八
    年間即為政府依法徵收，並補償楊兆萬、楊兆祥二人一千一百八十萬二千二百九
    十五元，此有第二高速公路補償地主與佃農分配協議書及徵收補償清冊可證（見
    證物卷一第五七頁、偵查卷二第二三五、二三六頁），然黃盛燈於該讓渡書中竟
    仍將該筆土地予以虛列，亦有該讓渡書乙份在卷可稽（見證物卷二第三三頁），
    另被告黃添秀與黃永蕃所訂立之權利讓渡書中亦明載，由黃添秀受讓黃永蕃所承
    租之同上小段第一五五、一五六、一五六之一、一五六之二地號等四筆土地，然
    黃永蕃實際上僅耕作同小段一五六號耕地一筆，業據證人黃永蕃於偵查及本院更
    二審及本院更三審調查時結證明確（見偵查卷二第二五一頁反面、本院更二審八
    十三年十二月十九日訊問筆錄、本院更三卷一第八十五頁），足見黃永蕃並未耕
    作同上小段第一五五、一五六－一、一五六－二號土地，其與黃添秀所訂立之讓
    渡契約書上，應係虛列第一五五、一五六－一、一五六－二號等三筆土地。又證
    人黃永蕃係「黃梅生祭祀公業」派下員，業據證人黃永蕃及被告乙○○、黃添秀
    供明，而黃永蕃耕作前開第一五六號農地，係基於派下員之身分關係，繼承其先
    祖在該地號上之耕作權利而繼續耕作，其與「黃梅生祭祀公業」間並未另有租賃
    契約或三七五減租契約存在，而其耕作該祭祀公業祖產之代價，僅有負責祭祀該
    房祖先及繳納該地稅捐二項義務而已，而該二項義務係基於其為派下員耕作祖產
    之附帶義務，並非其承租該地之對價等情，亦經證人黃永蕃於本院更三審調查中
    供明（見本院更三卷一第八十五頁及反面），被告黃添秀之辯護人辯謂黃永蕃該
    項義務即係耕作該地之對價，因而指稱黃永蕃係該土地之承租人云云，殊有誤會
    ，洵無可採。另證人藍鍾菊英於本院更二審調查中雖證稱黃永蕃耕作之土地「用
    看的約有二分多」等語，然此僅係證人藍鍾菊英個人主觀之臆斷，已難遽採，況
    其嗣復改稱其不知一分地係多少坪，益見證人藍鍾菊英所證，尚不足為推翻黃永
    蕃對其實際耕地範圍所為之供述。又被告乙○○身為「黃梅生祭祀公業」管理人
    ，復曾以祭祀公業管理人之身分，與楊兆萬、楊兆祥、黃永蕃、藍清吉等人訂立
    協議書，其對楊兆萬、楊兆祥、黃永蕃、藍清吉耕作土地之面積及耕作範圍理應
    知之甚詳，且依耕地三七五減租條例第十七條第二項第三款規定：「終止租約當
    期公告土地現值，減除土地增值稅後餘額三分之一，應給予承租人，得以金錢補
    償承租人。」，詎被告乙○○竟在未經派下員決議之情況下，即擅自同意將如附
    表（三）所示之土地移轉於黃盛燈、黃添秀及其等指定之親友名下，被告乙○○
    明知黃添秀有虛列黃永蕃耕地情形，而按該契約所載之受讓土地面積之三分之一
    移轉「黃梅生祭祀公業」之土地予黃添秀，顯見被告乙○○與黃添秀、黃盛燈有
    共謀藉此侵占公業土地之犯意及行為甚明。嗣黃添秀、黃盛燈將部分侵占之土地
    轉讓予他人牟利，乃事後遂行其侵占之目的之處分贓物行為，併此敘明。又乙○
    ○與黃添秀間，乙○○與黃盛燈間或乙○○與徐煥土間均無買賣關係存在，黃添
    秀與黃寶蓮間亦無贈與關係存在，竟以買賣或贈與為原因向桃園縣大溪地政事務
    所申請移轉登記（即附表三所示移轉登記情形），另案被告徐煥土、黃寶蓮所犯
    使公務員登載不實罪，亦經本院八十一年度上易字第四一五七號判處罪刑確定，
    有該案判決書乙份附卷可稽（見本院上訴字卷第二八四頁），被告黃添秀、黃盛
   燈與徐煥土等間有犯意之聯絡及行為之分擔，亦灼然明甚。
(六)雖被告又辯謂：1.上訴人乙○○為公業前管理人於七十二年十一月二十五日派下
    員大會中，曾同意由全體管理委員處理土地，故管理委員九人對乙○○之授權自
    屬有效，是以乙○○基於管理行為與佃農訂立協議書，分配補償佃農之土地位置
    ，自屬有權為之。2.耕地出租人與承租人合意終止租約時，不受耕地三七五減租
    條例第十七條規定之限制，即不以現金補償為必要，故協議書約定以土地補償，
    自無不合。又佃農與公業協議補償時，並未約定應補償其原耕作位置之土地，因
    公業協議補償之耕作人計有五戶之多，其耕作位置並不集中，若完全各就其原耕
    作位置分配土地，將造成公業土地不完整。3.被告等取得之土地位置雖在十五米
    道路旁，但該處之公告現值並無高於其他未分配之土地，況黃盛燈取得之土地，
    原為佃農藍清吉、黃有妹耕作之位置，對公業而言，並無損害等語。惟查依耕地
    三七五減租條例第十七條第二項第三款規定，終止租約當期公告土地現值，減除
    土地增值稅後餘額三分之一，應給予承租人，得以金錢補償承租人，況七十八年
    間土地公告現值與市價相差甚大，且七十八年一月八日祭祀公業之土地因興建北
    部第二高速公路被政府依法徵收，領有補償四千四百八十餘萬元，此有第二高速
    公路土地業戶具領補償費聯單可證（見偵查卷二第二三五、二三六頁），祭祀公
    業當時尚有足夠之現金足供補償楊兆萬、楊兆祥、黃永蕃、藍清吉等人，被告乙
    ○○等竟以協議約定以土地補償，並分配被告黃添秀、黃盛燈取得之土地位置在
    十五米道路旁，自均不利於祭祀公業而遂行其侵占之目的甚明。又依耕地三七五
    減租條例第六條第一項、第十六條第一項規定，耕地三七五減租租約，應一律以
    書面為之，租約之訂立、變更、終止或換訂，應由出租人會同承租人申請登記；
    承租人應自任耕作，不得將耕地全部或一部轉租於他人，承租人違反該規定時，
    原訂租約無效。證人楊兆萬、楊兆祥、藍清吉等既為「黃梅生祭祀公業」耕地三
    七五減租之承租人，自不得將其權利轉讓於他人，否則其承租契約即為無效，被
    告乙○○、黃添秀及黃盛燈均明知該情，而將「黃梅生祭祀公業」之土地，依黃
    添秀、黃盛燈與楊兆萬、楊兆祥、黃永蕃、藍清吉所訂立之受讓契約書內容，虛
    以買賣為原因，分別登記為黃盛燈、黃添秀及黃盛燈所指定之親戚徐煥土等人所
    有（詳如附表三所載），能謂渠無侵占之故意？且渠所辯各節已經本院八十一年
    度重上字第六七號民事判決於判決理由中一一予以指駁，有該案判決書乙份附卷
    可參，被告此等辯解亦屬卸責飾詞，不足採信。
(七)被告黃添秀與黃永蕃所簽訂之承租權讓渡契約書上黃永蕃之筆跡，係被告黃永蕃
    所親簽等情，業據證人黃永蕃於本院更三審調查中供明，惟其當時之所以在該契
    約上簽名，係因其確有將所耕作之一五六地號土地之承租權讓渡予黃添秀，然其
    簽名時並未細看該承租權讓渡契約書之內容即行簽名其上等情，亦經其陳明在卷
    （見本院更三卷一第八七頁），亦無解於被告等犯罪之成立。
三、查被告乙○○被推選為「黃梅生祭祀公業」之管理人，負有保管及處理祭祀公業
    有關財產事項之責，就祭祀公業而言，被告乙○○自係從事業務之人，其於擔任
    管理人期間，就其如事實欄所載管理之經費加以侵占，核其所為，係犯刑法第三
    百三十六條第二項之業務侵占罪，又被告乙○○、與已死亡之黃添秀與及已判刑
    確定之黃盛燈共謀將附表（三）所示之土地侵占後，再移轉予黃盛燈、黃添秀、
    徐煥土等人所有，相互移轉雙方，亦均有犯意聯絡及行為分擔，均共同犯刑法第
    二百十四條、第三百三十六條第二項之罪，又被告乙○○、黃添秀與黃盛燈共同
    利用不知情之代書以犯刑法第二百十四條之罪，為間接正犯；被告乙○○多次業
    務侵占行為及使公務員登載不實行為，均分別時間緊接，犯罪構成要件分別相同
    ，顯均係基於概括犯意反覆為之，均應以連續犯論以一罪，並依法加重其刑。被
    告所犯業務侵占罪與使公務員登載不實罪間有方法結果之牽連關係，應從一重之
    業務侵占罪處斷，公訴意旨雖未就被告所犯使公務員登載不實罪部分起訴，惟此
    部分行為既經於起訴事實中述及，亦屬起訴效力所及，本院自得依法予以審判。
    又被告行為後戡亂時期罰金罰鍰提高標準條例，業已修正為罰金罰鍰提高標準條
    例，比較新舊法之結果，其法定罰金刑部分以舊法有利於被告，自應適用舊法。
    查被告等犯罪時間，在七十九年十月三十一日以前，依中華民國八十年罪犯減刑
    條例第四條第二項之規定，合於減刑之規定，爰依法減輕其刑二分之一。
    公訴意旨雖認被告買受藍清吉等耕作權，虛列非藍清吉承租之一五八、一五八－
    二十一、一五八－二十二地號土地云云，惟此部分被告堅決否認，並提出明細表
    ，告訴人亦具狀陳稱，並未虛列，告訴時係誤會云云（見本院上更一卷第一八二
    頁），是此部分尚屬不能證明。再檢察官移送併辦之偵字第二九八三、八二五號
    ，就被告與王國炎等虛偽登載不實部分，因王國炎等經原審八十一年自字第九十
    七號判決無罪確定（見本院上訴卷第三七六頁），此部分均勿庸審究，均併此敘
    明。
四、原審據以論科固非無見，惟查（一）原判決誤認被告乙○○侵占利息十一萬五千
    五百元及仲介費一百十萬元。（二）復漏未認定被告等亦涉犯刑法第二百十四條
    之罪及為間接正犯。（三）原判決誤認被告乙○○侵占之太平洋公司交付之第二
    期保證金為五百三十一萬五千一百五十四元。（四）附表二所示之土地移轉登記
    之時間為七十八年七月五日，原審誤認係於同年五月二十九日，（五）未比較新
    舊法之適用，均有未洽，檢察官上訴認被告復有侵占附表（二）之土地，固無理
    由，惟其他上訴部分則為有理由，另被告上訴意旨否認犯罪，雖無理由，惟原判
    決關於被告乙○○部分既有可議，自無可維持，應由本院予以撤銷改判，爰審酌
    被告乙○○犯罪之動機、目的、手段及所生之實害、犯後之態度等一切情狀，量
    處如主文所示之刑，並依法減其宣告刑二分之一。
五、公訴意旨另以：（一）被告乙○○於七十九年六月二日提出之收支帳目中僅列存
    款利息四萬八千零五十元，嗣經派下員核算結果應有十九萬六千九百十元，乙○
    ○始於同年月十日另提帳目，承認上開利息，其中之差額十四萬八千九百十二元
    為乙○○所侵占。又被告乙○○侵占四百萬元七個月之利息，至少十一萬六千六
    百六十六元以上之利息及仲介費一百十萬元。又七十九年六月十日所列雜項支出
    二筆二十九萬七千九百三十六元，亦係佯列，而為乙○○所侵占。（二）被告乙
    ○○明知黃榮江、黃文彬等人，並非祭祀公業同上小段一五七地號土地之地上權
    人，竟於七十六年六月十八日及七十八年九月三十日分別挪用公業公款二百萬元
    ，交付與其二人以為補償，又以顯不相當之二百三十萬元補償該地登記名義之地
    上權人黃月音等人，且另行支付十萬元予代書李宏松，請其塗銷上開地上權之登
    記，惟迄今均未完成塗銷登記，乙○○竟始終未予追究。（三）被告黃添秀於七
    十八年六月十八日與藍清吉簽立權利讓渡書，偽列非由藍清吉承耕之三筆土地，
    於同年八月七日與黃永蕃訂立權利讓渡書，亦偽列非屬黃永蕃承租之土地。（四
    ）被告乙○○、黃添秀與黃盛燈共同將與太平洋公司解除契約後，由太平洋公司
    依約返還於該祭祀公業之桃園縣龍潭鄉○○○段第一五六－二號土地十二筆（詳
    如附表二所載，其中三筆已被徵收），於七十八年七月五日將該十二筆土地，虛
    以買賣為原因，向桃園大溪地政事務所申請登記為其三人名下，各應有部分均為
    三分之一，予以侵占入己，並使該管公務員將上開不實之事項登載於職務上所掌
    之公文書，足以生損害於祭祀公業全體派下員及大溪地政事務所對地政管理之正
    確性，又由太平洋公司移轉附表二所示之土地十二筆登記予其等三人之名下所需
    繳納之土地增值稅一千一百六十三萬五千六百二十二元，乙○○三人竟擅自挪用
    「黃梅生祭祀公業」之公款支付，以圖利自己。因認被告乙○○另涉有侵占、背
    信、偽造文書罪嫌云云。經查：
  (一)七十九年六月二日被告乙○○所提之帳目，雖漏列利息十四萬八千八百六十元（
    起訴書載為十四萬八千九百十二元），惟實際上該等利息均已算入存款本金之數
    額中，其後於同年六月十日，乙○○即已將該筆利息列入，顯然被告係依憑證結
    算，有所錯誤所致，被告辯稱，係因存款簿洗衣時不慎滅失，補發之存款簿未列
    出原來之利息項目，應可採信，此部分尚難謂被告乙○○有何侵占犯行。
  (二)合建保證金八百萬元，扣除印花稅三萬二千元實付七百九十六萬八千元，被告乙
    ○○侵占四百萬元為己有，雖遲至七十四年六月十三日，始將其餘之三百九十六
    萬八千元扣除支付之代書費用五十一萬五千元列帳。惟查無證據足認被告乙○○
    將該三百九十六萬八千元存入金融機關而賺取利息。
  (三)另太平洋公司於七十五年四月退補之五百三十一萬五千一百五十四元之土地增值
    稅，被告乙○○有付予邱清賢一百十萬元之仲介費，此有收據及支票存根附卷可
    憑，足認被告乙○○確有支付該一百十萬元之仲介費。
  (四)七十九年六月十日帳目中所列雜項支出二筆計二十九萬七千九百三十六元，乙○
    ○辯稱純係無法尋獲單據之支出，按被告乙○○擔任祭祀公業之管理人多年，支
    出之項目繁多，有時難免會沒有單據而支出之情事，其就此等項目列為雜項支出
    且數額亦非龐大，於一般之會計處理，尚屬可以寬列之部分，此從被告其後又尋
    獲未曾入帳之黃永蕃二十五萬元之借據一紙（見乙○○被證二十五），益可證明
    ，故此部分亦難認乙○○有侵占行為。
  (五)又黃榮江、黃文彬雖非地上權人，但其等為地上權人黃月音、黃盛燈、黃文俊之
    叔叔，且在該等土地上亦有建物，因黃月音要求連同黃榮江等人一併補償，經派
    下員代表於七十四年十一月二十三日議決（見乙○○證二十二），同意以二百萬
    元補償，另又就黃添秀及黃月音部分再補償二百三十萬元，為儘早解決地上權之
    人使用土地問題，以期能順利進行合建事宜，該等補償金額應無不當，且經派下
    代表決議，被告乙○○就此部分應無背信之罪責可言。又支付代書李宏松十萬元
    辦理塗銷地上權部分，依李宏松書立之收據記載：「立據人應負辦完塗銷為止」
    ，則在未辦理塗銷手續前，李宏松之責任並未結束，加以嗣後土地被徵收，已無
    從塗銷，身為管理人之被告固對此部分應對李宏松有所請求，惟其尚非意圖為自
    己或第三人不法之利益，而違背其任務，亦尚難要其負背信之責。
  (六)「黃梅生祭祀公業」與太平洋公司簽訂之合建契約解除後，應由太平洋公司返還
    予該祭祀公業之土地，固原應登記回復為全體派下員所有，然內政部曾於六十七
    年三月十三日，以台內地字第七八０五六０號函釋：「應勸導祭祀公業勿再增購
    不動產，以免使難以處理之祭祀公業更形困擾。」等語，嗣經原審就此函向桃園
    縣大溪地政事務所查明，據回函表示：「祭祀公業新取得不動產所有權或他項權
    利時，除已成立財團法人者外，應登記為派下員全體公同共有，至祭祀公業請求
    回復登記為所有權人者，地政機關憑法院確定判決辦理」云云，有該地政事務所
    八十年九月四日溪地一字第三五四０號函在卷可憑。被告乙○○非專業從事土地
    登記業務有關之人員，對祭祀公業有關法令亦未熟知，渠一再指稱於太平洋公司
    返還該土地時，曾向大溪地政事務所承辦人員洽詢經告知祭祀公業土地依法不得
    增加云云，即非全然無稽。又該應返還於「黃梅生祭祀公業」之土地，既因該祭
    祀公業尚未辦理財團法人登記，而依法不能登記為祭祀公業所有，而該祭祀公業
    復因派下員人數眾多，於向龍潭鄉公所申請祭祀公業准予核備時，猶須指派各房
    代表二十四人前往申請登記，及該祭祀公業新任管理人甲○○於本案發生後，向
    佃農藍清吉索回當初補償之同上小段一五八─二三四號地號土地時，亦以先行登
    記為甲○○個人名義（見被證三十四所附土地登記謄本），可為明證，故可知該
    祭祀公業如欲將太平洋公司返還之土地全數登記為全體派下員公同共有，確實有
    其困難，故被告乙○○當時決議將附表（二）之十二筆土地，先行信託登記在代
    表該祭祀公業子孫所屬三大房之乙○○、黃添秀、黃盛燈三人名下為共有，乃屬
    通權達便之方法，殊難依此即遽指渠有侵占前開土地之犯意，況被告乙○○於各
    審中一再表示，渠願無條件將前開土地登記回復為祭祀公業所有，益證渠於信託
    登記之初，並無何為自己不法所有之意圖，洵屬顯然。
  (七)由太平洋公司移轉如附表（二）所示之土地十二筆返還登記時，依該祭祀公業與
    太平洋公司之約定，應由「黃梅生祭祀公業」負擔返還登記所生之土地增值稅，
    嗣被告乙○○於移轉該十二筆土地之所有權登記時，依法繳納該筆土地增值稅一
    千一百六十三萬五千六百二十二元，為依據法令之行為，且係繳交國庫，並未中
    飽私囊，已難認其有侵占該款之犯行，縱被告乙○○係將太平洋公司返還之土地
    ，以信託登記之方式，登記為其與黃添秀、黃盛燈三人所共有，惟該信託行為亦
    難認被告等亦有侵占犯行，已如前述，則被告乙○○為「黃梅生祭祀公業」繳交
    該筆土地增值稅，亦難臆斷其亦屬侵占行為。
    綜上所述，被告乙○○所辯尚堪採信，此外，復查無其他積極證據，足資證明被
    告有何公訴意旨所指犯行，不能證明此部分之犯罪，惟因公訴意旨認此部分與前
    開論罪部分有連續或牽連之裁判上一罪關係，爰不另為無罪之諭知，併此敘明。
、據上論斷，應依刑事訴訟法第三百六十九條第一項前段、第三百六十四條、第二
    百九十九條第一項前段、刑法第二條第一項但書、第廿八條、第五十六條、第三
    百三十六條第二項、第二百十四條、第五十五條，中華民國八十年罪犯減刑條例
    第四條第二項、第二條第一項第二款第三目、第八條、（修正前）戡亂時期罰金
    罰鍰提高標準條例第一條前段，判決如主文。
本案經檢察官林占青到庭執行職務。
中      華     民     國    八十九     年     四      月     二十七     日
                             臺灣高等法院刑事第九庭
                                 審判長法  官  李  文  成
                                       法  官  官  有  明
                                       法  官  周  盈  文
右正本證明與原本無異。
                                       書記官  楊  國  明
中      華     民     國    八十九     年     四      月     二十九     日


司法院資訊處製作；財團法人民間司法改革基金會備份。
